最高法院民事判決　　　　　　　　　　　　　　　八十六年度台上字第三一五七號
　　上　訴　人　乙○○
　　訴訟代理人　蔡文生律師
　　　　　　　　游玉玲律師
　　被 上訴 人　甲○○
右當事人間請求給付價金（給付尾款）事件，上訴人對於中華民國八十六年一月十四
日台灣高等法院第二審判決（八十五年度上字第一七四八號），提起上訴，本院判決
如左：
    主  文
原判決廢棄，發回台灣高等法院。
    理  由
本件被上訴人主張：兩造於民國七十九年間各自提供所有坐落台北市○○區○○段二
小段第五二六號及第五二三號土地應有部分與建商合建地上六層之店鋪集合住宅，因
上訴人提供之應有部分不足使上訴人取得該集合住宅之第四層全部，乃以價金新台幣
（下同）四百萬元向伊購買土地三‧二四坪，伊已將出賣之土地移轉登記予上訴人，
惟上訴人僅給付三百二十萬元，餘款八十萬元迭催不付等情，求為命上訴人如數給付
並加付法定遲延利息之判決（第一審命上訴人給付被上訴人七十七萬五千五百四十八
元五角及其利息，駁回被上訴人其餘請求，被上訴人就其敗訴部分，並未聲明不服）
。
上訴人則以：兩造及訴外人吳明澧、薛忠貴於七十九年五月十六日訂立協議書，各自
提供所有系爭土地應有部分合建房屋，約定所提供之土地不足所取得建物面積部分，
應給予他方補貼款。被上訴人提供之土地，不足使被上訴人取得系爭建物之第五、六
層全部，應給付伊補貼款九十七萬零一百四十元。又伊僅就第四層部分，於八十三年
八月十八日以四百萬元向被上訴人買受土地三‧二四坪，該次協議無關第五、六層部
分，斯時訴外人周富國誤算屋頂突出物之面積，該誤算部分之價額為三十一萬零二百
元，被上訴人應予退還，連同第一審准伊抵銷之二萬四千四百五十一元五角，被上訴
人共應給付伊一百三十萬四千七百九十一元五角，以之與被上訴人請求之八十萬元抵
銷後，被上訴人尚欠伊五十萬四千七百九十一元五角等語，資為抗辯。並提起反訴，
求為命被上訴人如數給付並加付法定遲延利息之判決。
原審維持第一審所為上訴人敗訴部分之判決，駁回其上訴，係以：被上訴人就其主張
之事實，業據提出協議書及協議書之補充條款等件為證。上訴人雖以前揭情詞置辯。
然查兩造及吳明澧、薛忠貴於七十九年五月十六日訂立之協議書固約定所提供之土地
不足分配一整個樓層建物時，應就多得部分給付他方補貼款，惟查兩造於八十三年八
月十八日所訂立之協議書，其第二、三、四、五條分別載明上訴人所取得之系爭第四
層建物，以上訴人所提供之土地計算結果，土地部分仍不足五‧五坪，被上訴人同意
出售所有第五二六號土地三‧二四坪予上訴人，價金為四百萬元。兩造於同年月二十
二日所訂立之協議書之補充條款，復載明兩造就前所立之協議書內上訴人應給付被上
訴人之四百萬元，在任何情況下不得增減。顯見兩造已變更七十九年五月十六日協議
書所定之補貼方法，而就上訴人分得第四層建物，及被上訴人分得第五、六層建物，
所產生之一切差額，達成上訴人應給付被上訴人四百萬元之協議。上訴人辯謂：系爭
八十三年八月十八日之協議書及同年月二十二日之補充條款，僅就第四層部分為約定
，被上訴人應依七十九年五月十六日之協議書給付伊補貼款九十七萬零一百四十元等
語，為無足採。次查周富國雖證稱：兩造訂立八十三年八月十八日之協議書時，伊誤
算屋頂突出物之面積，該部分被上訴人應返還上訴人三十一萬零二百元等語。但查兩
造已約定以四百萬元做總結算，無論任何情況均不得要求增減，自不容上訴人事後翻
悔，請求被上訴人退還該三十一萬零二百元。故被上訴人請求上訴人給付七十七萬五
千五百四十八元五角及其法定遲延利息，為有理由，應予准許；上訴人反訴請求被上
訴人給付五十萬四千七百九十一元五角及其法定遲延利息，為無理由，應予駁回等詞
，為其判斷之基礎。
查兩造於八十三年八月十八日訂立之協議書，僅記載上訴人所取得之第四層建物，其
土地部分不足五‧五坪，被上訴人同意出售所有第五二六號土地三‧二四坪予上訴人
，價金為四百萬元等語，並無關於被上訴人所取得第五、六層建物如何補貼之文句（
見第一審卷原證一）。證人周富國亦證稱：八十三年八月十八日之協議書係伊所寫，
伊不清楚七十九年五月十六日協議書之內容，依該協議書被上訴人應補貼上訴人之金
額，與八十三年八月十八日之協議書無關等語（見第一審卷八十五年五月七日言詞辯
論筆錄）。果爾，上訴人抗辯：八十三年八月十八日協議書僅就第四層建物部分為約
定，被上訴人應依七十九年五月十六日之協議書給付伊補貼款九十七萬零一百四十元
等語，是否毫無足採，即不無研求之餘地。次查周富國另證稱：兩造訂立系爭八十三
年八月十八日之協議書時，伊誤算建物之面積，該部分之價額為三十一萬零二百元，
被上訴人之妻唐麗華答應扣除該部分之價金等語（見原審卷三九頁以後）。倘周富國
所證非虛，且唐麗華曾獲被上訴人授權，則被上訴人是否尚得請求上訴人給付該部分
之價金，自滋疑問。原審未細心勾稽，遽以前揭理由為上訴人敗訴之判決，尚嫌速斷
。上訴論旨，指摘原判決不當，求予廢棄，非無理由。
據上論結，本件上訴為有理由，依民事訴訟法第四百七十七條第一項、第四百七十八
條第一項，判決如主文。
中      華      民      國    八十六    年      十      月      十六    日
                              最高法院民事第四庭
                                  審判長法官  林  奇  福
                                        法官  許  朝  雄
                                        法官  曾  煌  圳
                                        法官  陳  國  禎
                                        法官  李  彥  文
      右正本證明與原本無異
                                              書  記  官
中      華      民      國    八十六    年      十      月      三十    日
